臺灣高等法院民事判決
104年度建上字第74號
上  訴  人  嘉鎰營造有限公司

法定代理人  魏文康  
訴訟代理人  林耀泉律師
複 代理 人  李榮林律師
被 上訴 人  新北市林口區公所

法定代理人  藍品畯  
訴訟代理人  袁興    
            紀孟呈  
            黃志傑律師
上列當事人間請求給付工程款等事件，上訴人對於中華民國104
年5月28日臺灣新北地方法院102年度建字第88號第一審判決提起
上訴，本院於110年9月14日言詞辯論終結，判決如下：
    主      文
原判決關於駁回上訴人後開第二項之訴部分，及該部分假執行之
聲請，暨訴訟費用之裁判（除確定部分外）均廢棄。
被上訴人應再給付上訴人新臺幣陸佰萬元，及自民國一０二年五
月二十五日起至清償日止，按週年利率百分之五計算之利息。
其餘上訴駁回。
第一審（除確定部分外）、第二審訴訟費用，由被上訴人負擔百
分之三十二，餘由上訴人負擔。
本判決所命給付部分，於上訴人以新臺幣貳佰萬元供擔保後得假
行，但被上訴人如以新臺幣陸佰萬元預供擔保，得免為假執行。
    事實及理由
壹、程序方面
　按「當事人喪失訴訟能力或法定代理人死亡或其代理權消滅者
  ，訴訟程序在有法定代理人或取得訴訟能力之本人，承受其訴
  訟以前當然停止」、「第一百六十八條至第一百七十二條及前
  條所定之承受訴訟人，於得為承受時，應即為承受之聲明」，
  民事訴訟法第170條、第175條第1項分別定有明文。被上訴人
  之法定代理人原為朱思戎，嗣變更為藍品畯，茲據藍品畯聲明
  承受訴訟，有聲明承受訴訟狀、委任狀附卷可稽（見本院卷三
  第77-80頁），核無不合，應予准許。
貳、實體方面　
本件上訴人於原審起訴及本院主張：兩造於民國101年3月13日簽訂「中正路，林口路及中原街等道路排水鋪面及景觀整建工程（修正後）」契約（下稱系爭契約），約定由伊承攬「中正路，林口路及中原街等道路排水鋪面及景觀整建工程」（下稱系爭工程）。伊並已依系爭契約第14條第1款約定，繳納履約保證金新臺幣（下同）600萬元。又系爭工程分為六個區段施工，各個工區工期為30日，總計180日，惟系爭工程自101年3月20日開工以來，屢遭住戶以系爭工程排水及寬頻管線已侵入私人土地為由，阻擋並要求停止施工，致無法如期施作。伊曾多次去函被上訴人，請被上訴人與住戶協調，以排除施工阻礙及提供施工土地。被上訴人於101年5月1日召開系爭工程第2次用地疑義會議，作成下列結論：㈠民眾對路權仍有疑慮，請主辦機關就已施作的排水溝及已開挖路面請承包商復原；㈡本案工程需重新規劃設計，並請主辦機關針對管線遷移可行性，交通影響衝擊及施工期間封路對商圈影響等問題妥為評估。嗣被上訴人於101年5月8日召開系爭工程施工第八次會議，明確作成會議結論：…2.有爭議性住戶暫覆蓋鐵板收尾，3、可施作範圍建請伊儘速恢復原狀。故伊承攬之系爭工程，無爭議部分業經被上訴人表示應重新規劃設計，有爭議部分經被上訴人指示回復原狀，且相關復原工作，業經監造單位確認復原完成。因系爭工程第2至6施工區段，依101年5月8日召開之系爭工程第八次會議不但未要求繼續施工，甚至被上訴人當時代表人林耀長區長於101年5月1日系爭工程第2次用地疑義會議時，表示「本案重新規劃」等語，與系爭工程監造單位即揚昇工程顧問有限公司（下稱揚昇公司）101年5月14日(101)揚字第0514-1號函，均顯示系爭工程確實存在無法繼續施工之狀況。而揚昇公司建請被上訴人依系爭契約第20條第11款辦理全面停工，未獲正面回應，造成伊無法施工，且已訂購之材料亦無法進場，致伊受有遭協力廠商求償等損害。伊不得已於101年6月15日以存證信函，催告被上訴人於函到5日內依系爭契約第9條第22款約定，提供需使用之土地予伊，惟被上訴人逾期未履行，伊遂於101年6月25日以存證信函終止系爭契約，被上訴人於同年月26日收受，是系爭契約業經伊合法終止，伊自得請求返還履約保證金600萬元。又伊為系爭工程訂購之材料，因用地爭議而無法進場，致使伊受有如附表所示之已支付部分材料訂金、遭協力廠商求償等損害，合計1,282萬4,133元，亦得請求被上訴人損害。爰依系爭契約第14條第4款第1目、第3目、第20條第21款之約定提起本訴。並聲明：⒈被上訴人應給付上訴人1,882萬4,133元，及自起訴狀繕本送達之翌日起至清償之日止，按週年利率5%計算利息。⒉願供擔保，請准宣告假執行（原審命被上訴人給付本息，及駁回上訴人逾上開範圍之請求部分，未據兩造聲明不服，已告確定，非本院審理範圍）。
被上訴人則以：
㈠沿線住戶〔按為新北市○○區○○路（下稱○○路）000、00　0、000
  、00000號，共計4戶〕雖於施工過程中對土地經界與上訴人之
  施工範圍存有爭議，然系爭工程總道路排水溝施工長度係長達
  2.6公里，前該住戶縱對施工位置有爭議，上訴人亦可先行針
  對無爭議之區段施作，系爭契約第9條第2款及第21條第1款、
  第3款既明定施工地點應受伊之指示，且應針對與爭議無關或
  不受影響之部分應繼續履約（即第2至6區段），今見有民眾之
  爭議行為，伊指示上訴人先行針對無爭議之區段施作，除能有
  效維持工程進度外亦符合前開契約條款之記載，上訴人僅因四
  位住戶針對施工區域存疑即放棄全數工程，任由水溝異味飄出
  、塵土飛揚，嚴重影響沿線居民生計及居家生活安寧，率爾寄
  發函文終止契約並請求損害賠償，顯與法有違。
㈡由101年5月8日會議之結論內容可知伊之工務課官員紀孟呈屢次
  指示上訴人，針對有爭議的部分先行跳過，先針對多數無爭議
  區段施工之內容，且由伊所發之存證信函亦屢次請求上訴人先
  行針對多數無爭議之區段施工，會議記錄亦從未指示上訴人可
  以針對剩下全數之工程區段停止施作，實則有爭議之住戶既僅
  有4戶且系爭工程目的係將舊有之道路附屬設施為舊有排水溝
  整治及路面改善鋪設，而非確定道路路線及私人土地經界，上
  訴人於系爭工程初始之招標資料亦已知悉，伊之區長從未具體
  通知上訴人可全面終止或停止系爭工程之施作，故上訴人仍應
  依系爭契約及伊之指示完成工程。系爭契約第20條第21款既係
  規定伊「不為」其行為致上訴人無法針對系爭契約履行時始得
  經相當期限催告後而終止契約，而終止契約既為完全解消契約
  關係之手段，考其意旨亦應為伊完全不為行為而上訴人亦無法
  針對任何土地施作時，上訴人始得終止契約。
㈢全線路段有373戶，有抗爭行為者僅3至4戶，縱就此段落有無法
  施工之情亦僅可就此段落終止。上訴人見締約後有102年5月1
  日之說明會議，並有少數民眾持反對意見即認為系爭工程無法
  進行，然上訴人有無念及有更多的民眾樂見市容美化且環境衛
  生之成果，遑論上訴人係受系爭契約拘束而契約內容亦未加以
  更動，豈可僅因4戶針對施工區域存疑即放棄全數工程，率爾
  寄發函文終止契約並請求損害賠償，顯與法有違。是系爭工程
  於上訴人無正當理由放棄全數工程之施作後，已遲誤履約期限
  情節重大，屢經伊催告置若罔聞，伊依上開約定，寄發函文終
  止系爭契約，上訴人實已無法請求履約保證金之返還。另伊無
  從辨認附表所示內容之真實性，實無法證明上訴人所受之損失
  等語，資為抗辯。
原審就上訴人之請求，判決：被上訴人應給付上訴人227萬4,52
  3元，及自102年5月25日起至清償日止，按週年利率5%計算之
  利息，駁回上訴人其餘請求。上訴人不服，提起一部上訴，並
  聲明：㈠原判決關於駁回後開之訴部分廢棄；㈡被上訴人應再給
  付1,882萬4,133元予上訴人，及自起訴狀繕本送達之翌日起至
  清償日止，按週年利率5%計算之利息；㈢願供擔保請准宣告假
  執行。被上訴人則為答辯聲明：㈠上訴駁回；㈡如受不利判決，
  願供擔保請准宣告免為假執行（原審命被上訴人給付本息，及
  駁回上訴人逾上開範圍之請求部分，未據兩造聲明不服，已告
  確定，非本院審理範圍）。
兩造所不爭執之事項：  
㈠被上訴人於101年2月15日召開系爭工程說明會，會中○○路000、
  000-000號、同區○○路（下稱○○路）000號居民表示原排水溝占
  用私地，請被上訴人於此次工程中歸還（見民眾反應事項一、
  三、七），有原證11之會議紀錄可參（見原審卷一第193-197
  頁）。
㈡○○路000、000、000、000、000、000、000號等7位居民，聯名
  向被上訴人提出聲明異議書，主張該路段施工範圍排水溝路面
  工程，有占用其等私人土地，有上證1之聲明異議書可參（見
  本院卷一第53頁）。
㈢兩造於101年3月13日簽訂系爭契約，約定由上訴人承攬系爭工
  程，系爭工程分為六個區段施工，各個工區工期為30日，總計
  180日，有系爭契約可參（見原審卷一第7-8、13-23、82-85頁
  ）。
㈣兩造與系爭工程監造單位即揚昇公司於101年3月19日召開系爭
  工程施工第4次會議，有原證16之會議紀錄可參（見原審卷二
  第13頁）。
㈤系爭工程於101年3月20日開工。
㈥101年3月29日民眾出入系爭工程工區範圍受傷。
㈦系爭工程於101年4月3日、4日、5日、6日、9日、13日接連發生
  有○○路000號等住戶，阻擋施工，有原證2之照片可參（見原審
  卷一第9-12頁）。
㈧○○路00000號住戶王文進於101年4月11日向兩造及相關單位提出
  陳情書，及寄發存證信函表示已對相關人員提出刑事告訴，要
  求將竊佔其土地施作之永久性溝渠管線等設施拆除，若再行施
  作，其將立即予以排除，並再行提出告訴，有原證3之陳情書
  、原證4之存證信函可參（見原審卷一第24-26頁）。
㈨被上訴人於101年4月23日分別發函上訴人表示：
⒈系爭工程進度落後，施工期間雖有抗爭事件但未影響可施工部
  分，請上訴人提出趕工計畫（見原審卷一第172頁）。
⒉抗爭路段外不影響施工部分及已協調完成部分，請上訴人加派
  工班儘速完成（見原審卷一第173頁）。
㈩被上訴人於101年4月25日召開系爭工程第1次施工用地疑義會議
  ，有原證17之會議紀錄可參（見原審卷二第14-15頁）。
被上訴人於101年4月26日發函上訴人表示：已排除施工疑義及
  抗爭不影響部分，請上訴人即刻施工（見原審卷一第174頁）
  。
上訴人於104年4月30日報請停工，有原證5之函（見原審卷一第
  27-28頁）。
被上訴人於101年5月1日召開系爭工程第2次用地疑義會議，由
  新北市副市長李四川主持，其會議結論記載：「㈠民眾對路權
  仍有疑慮，請主辦機關就已施作的排水溝及已開挖路面請承包
  商復原。㈡本案工程需重新規劃設計，並請主辦機關針對管線
  遷移可行性，交通影響衝擊及施工期間封路對商圈影響等問題
  妥為評估」，有原證27之會議記錄可參（見原審卷三第79-83
  頁）。
自由時報於101年5月3日報導系爭工程施工之問題（見本院卷一
  第54頁之上證2）。
被上訴人於101年5月8日召開系爭工程施工第八次會議，其會議
  結論記載：「……2.有爭議性住戶暫覆蓋鐵板收尾。3、可施作
  範圍建請嘉鎰營造儘速恢復原狀。……」，有原證28之會議記錄
  可參（見原審卷三第84-85頁）。
揚昇公司於101年5月14日就上訴人於同年4月30日發函建請被上
  訴人同意停工一事，發函建請被上訴人同意辦理全面停工（見
  原審卷一第29頁之原證6函）。
被上訴人於101年5月25日函覆揚昇公司謂：「旨案貴公司函文
  全案以8米計畫為施工範圍，會議結論未核定勿斷章取義自作
  決策，本次核轉報請停工一事，因施工單位尚有未完成事項，
  故請監造單位依據本所101.5.10.新北林工字第000000000號指
  示事項辦理。」等語，有被證9之被上訴人函可參（見原審卷
  二第171頁）。
上訴人於101年6月15日以存證信函催告被上訴人略以：「林口
  區公所應於函到5日內提供可施工之土地予本公司，若有違反
  ，本公司將終止契約」等語，有原證7之臺北安和第1060號存
  證信函及委任狀可參（見原審卷一第30-33頁）。
被上訴人於101年6月20日發函予上訴人謂：「按契約第21條第3
  項第1款約定，與爭議無關或不受影響之部分應繼續履約，另
  依第8次施工協調會議結論為『恢復原狀』，請貴公司先行完成
  與爭議無關之部分後再予研議後續解約事宜。」等語，有原證
  20之被上訴人101年6月20日新北林工字第0000000000號函可參
  （見原審卷二第18頁）。
上訴人於101年6月21日發函予被上訴人謂：「因私有地糾紛造
  成工程延宕，已呈報函文，再次建請權責單位及監造單位致函
  文明確給予指示賡續辦理事宜」等語，有被證8之上訴人(101)
  嘉鎰字第101000109號函可參（見原審卷二第170頁）。
揚昇公司於101年6月25日發函通知被上訴人謂：「水溝復原作
  業（溝蓋及回填部分）除○○路000至000號、○○路00000至000號
  及○○街000至○○路000號等，業因佔用私人土地問題目前無法施
  作尚未完成外，其餘區段均已於101年5月22日完成」等語，有
  原證15之揚昇公司101年6月25日(101) 揚字第625-2號函可參
  （見原審卷一第203頁）。
上訴人於101年6月25日主張依系爭契約第20條第21款之約定，
  以存證信函向被上訴人為終止系爭契約之意思表示（見原審卷
  一第34-36頁原證8之臺北安和第1142號存證信函及委託書）。
被上訴人於101年6月28日發函予上訴人謂：「本工程目前施作
  部分係分有爭議區與非爭議區，無爭議區段應辦理之部分仍請
  該公司先予完成後，再予研議後續解約事宜。…仍請該公司儘
  速依契約完成應辦事項，逾時未完成部分本所將依合約規定辦
  理」等語，有被證4之被上訴人新北林工字第0000000000號函
  附卷可參（見原審卷一第175頁）。
被上訴人於101年7月3日發函予上訴人謂：「請依據本所101年5
  月8日召開施工協調會議結論『恢復原狀』，俟應辦事項已確實
  完成後，再予研議後續解約事宜為妥」等語，有被上訴人新北
  林工字第0000000000號函可參（見原審卷一第176頁）。
被上訴人就上訴人委由律師申請就「○○路，○○路及○○街等道路
  排水鋪面及景觀整建工程」工地主任、品管人員及勞工安全衛
  生管理人員系統登錄解職一事，於101年10月11日發函回覆謂
  ：「有關旨揭工程因嘉鎰公司未依據契約21條3項1款約定辦理
  ，衍生履約爭議本所多次催告進場未果，依契約第20條1項8款
  及第11款及同條第5項規定，本所同意於101年8月6日辦理點交
  後將相關人員於標案系統登錄解職」，有被上訴人新北林工字
  第0000000000號函可參（見原審卷一第177頁）。
被上訴人就揚昇公司申請「○○路，○○路及○○街等道路排水鋪面
  及景觀整建工程」監造作業現場人員系統登錄解職一事，於10
  1年11月9日發函回覆謂：「……二、緣本案因承攬包商未依據契
  約21條3項1款約定辦理，衍生履約爭議且本所多次催告進場未
  果，依契約第20條1項8款及第11款及同條第5項規定，將辦理
  解約事宜。三、綜上本工程因履約爭議調解進行中，工區暫無
  進場施工事項，故本所同意貴公司現場監造人員於101年8月6
  日後於標案系統登錄解職，惟有關後續監造單位應辦事項（包
  括缺失改善、現場數量確認…等相關事宜）仍請貴公司依合約
  及相關規定辦理」，有被上訴人新北林工字第0000000000號函
  可參（見原審卷一第178頁）。
被上訴人嗣後將系爭工程另行發包第三人施作完成，有被證7之
  現場照片可參（見原審卷二第72-75頁）。
被上訴人擬將上訴人刊登政府採購公報列為不良廠商，經上訴
  人向新北市政府採購申訴委員會提出申訴，該會於104年6月9
  日作成103購申12070號判斷書，撤銷被上訴人之駁回上訴人異
  議處理結果，有判斷書可參（見本院卷一第56-75頁）。
本件之爭點：㈠上訴人終止系爭契約是否合法？㈡如不合法，被
  上訴人是否已為解除系爭契約之意思表示？系爭契約是否已經
  被上訴人合法解除？㈢上訴人依系爭契約第14條第4款第1目、
  第3目之約定，請求被上訴人退還履約保證金600萬元，是否有
  理由？系爭契約第14條第4款第1目⒈之約定，係屬條件或清償
  期之約定？如屬清償期之約定，清償期是否已經屆至？㈣上訴
  人依系爭契約第20條第21款之約定，請求被上訴人賠償因無法
  施工所受損害計1,282萬4,133元，是否有理由？茲分別析述如
  下： 
㈠上訴人終止系爭契約為合法：
⒈按系爭契約第20條第21款約定：「履行契約需甲方（即被上訴
  人，下同）之行為始能完成，而甲方不為其行為時，乙方（即
  上訴人，下同）得定相當期限催告甲方為之。甲方不於前述期
  限內為其行為者，乙方得通知甲方終止或解除契約，並得向甲
  方請求因契約終止或解除而生之損失」（見原審卷一第22頁背
  面）。查上訴人於101年6月15日以存證信函催告被上訴人應於
  函到5日內提供可施工之土地予上訴人，嗣上訴人於101年6月2
  5日再主張依系爭契約第20條第21款之約定，以存證信函向被
  上訴人為終止系爭契約之意思表示（見不爭執事項、），是
  以，上訴人終止系爭契約是否合法，首須審究被上訴人是否負
  有提供系爭工程施作範圍之土地予上訴人施工之義務？被上訴
  人有無違反此項義務？
⒉經查：
⑴按系爭契約第9條第22款之約定：「本契約使用的土地，由甲方
  於開工前提供，其地界由甲方指定。如因甲方未及時提供土地
  ，致乙方未能依時履約者，乙方得依第7條附件關於『履約期限
  延期』之規定，申請延長履約期限；因此增加之必要費用，由
  甲方負擔。該土地之使用如有任何糾紛，除因可歸責於乙方所
  致者外，由甲方負責；其地上（下）物的消除，除另有規定外
  ，由甲方負責處理」（見原審卷一第15頁）。是依上開約定，
  被上訴人負有提供系爭工程施作範圍之土地予上訴人施工之義
  務，且對非可歸責於上訴人事由所致之系爭工程施工土地所生
  之糾紛，亦應由被上訴人負責排除等情，均堪認定。
⑵系爭工程於101年3月20日開工後，因屢遭住戶抗議、阻擋，並
  要求上訴人停工（見不爭執事項㈤、㈦、㈧），嗣被上訴人於101
  年5月1日召開系爭工程第2次用地疑義會議，由新北市副市長
  李四川主持，出席人員包括當時擔任被上訴人區長之林耀長、
  新北市政府城鄉發展局、新北市政府工務局、上訴人、監造單
  位揚昇公司及居民等相關人員，會議議題討論各相關人員發言
  ，及會議結論如下：
①新北市副市長李四川：……，施工地點8米計畫道路，而這次整建
  目的並非要開闢計畫道路，目前老街現況為10-12米寬不等，
  但屬民眾所有部分並不會因為這次整建而影響，若要將本道路
  改為10米或12米的既成道路也要經過都市計畫等相關法定程序
  ，所以居民的土地並不會因為這個工程而變為公有，即便以後
  要開闢道路，在沒完成程序前，這裡就是8米計畫道路……如果
  大家堅持要以8米計畫道路施作，那麼本案只能就地復原。
②城鄉局長：暫時性施作已開挖部分，以靠近建築線略作調整恢
  復原狀。
③養工處：工程變更或再發包需時間與程序，以8米施作過度期衝
  擊評估，管線遷移難度高建議可否先行恢復原狀。
④區長：本案變更設計道路縮退出建築線，涉及道路管線遷移施
  工時程勢必延長影響商家住戶，民眾主張以8米施作，其中管
  線遷移非變更設計能解決，重新發包需更多時間等候。
　私有土地暫時性復原舊有排水溝仍有效增益排洪量，將來新水
  溝完成，民眾興建建築物若有需拆除舊水溝本所無意見。
　王小姐的設計想法與作法道路以曲線及花台設施，已涉及交通
  評估及理念非屬本議題，可否依蔡議員建議暫時復原，本案重
  新規劃設計。
⑤施工單位：單號施工3-7日完成排水溝混凝土澆灌。
⑥會議結論：㈠民眾對路權仍有疑慮，請主辦機關就已施作的排水
  溝及已開挖路面請承包商復原。㈡本案工程需重新規劃設計，
  並請主辦機關針對管線遷移可行性，交通影響衝擊及施工期間
  封路對商圈影響等問題妥為評估等情，有原證27之會議記錄可
  參（見原審卷三第79-83頁）。　　
⑦是由上開會議議題討論可知，施工地點原為8米計畫道路，但因
  目前老街現況為10-12米寬不等，致系爭工程按現況施工結果
  ，發生有占用居民土地施工之情形，經居民抗議並要求以8米
  計畫道路施作，但因民眾主張以8米計畫道路施作，其中管線
  遷移非變更設計能解決而需重新發包，故該會議作成㈠民眾對
  路權仍有疑慮，請主辦機關就已施作的排水溝及已開挖路面請
  承包商復原。㈡本案工程需重新規劃設計，並請主辦機關針對
  管線遷移可行性，交通影響衝擊及施工期間封路對商圈影響等
  問題妥為評估等結論，自堪認依該會議之結論，被上訴人已決
  定不再按老街現況之10-12米寬不等現況範圍施工，而係將按8
  米計畫道路重新規劃設計而再次發包，上訴人除應將已施作的
  排水溝及已開挖路面復原外，不再繼續施作其餘工程等情為真
  正。
⑶雖被上訴人抗辯101年5月1日前揭會議未具體指稱上訴人可全面
  終止系爭工程之施作，亦未有停止施工之指示，被上訴人並無
  終止系爭契約之意思等語。惟查：被上訴人於101年5月8日召
  開系爭工程施工第八次會議，其會議結論記載：「……2.有爭議
  性住戶暫覆蓋鐵板收尾。3、可施作範圍建請嘉鎰營造儘速恢
  復原狀。……」（見不爭執事項），核與101年5月1日前揭會議
  結論第㈠點：民眾對路權仍有疑慮，請主辦機關就已施作的排
  水溝及已開挖路面請承包商復原等語相符。又被上訴人分別於
  ①101年6月20日發函予上訴人謂：「按契約第21條第3項第1款
  約定，與爭議無關或不受影響之部分應繼續履約，另依第8次
  施工協調會議結論為『恢復原狀』，請貴公司先行完成與爭議無
  關之部分後再予研議後續解約事宜。」等語，②101年6月28日
  發函予上訴人謂：「本工程目前施作部分係分有爭議區與非爭
  議區，無爭議區段應辦理之部分仍請該公司先予完成後，再予
  研議後續解約事宜…」等語，③101年7月3日發函予上訴人謂：
  「請依據本所101年5月8日召開施工協調會議結論『恢復原狀』
  ，俟應辦事項已確實完成後，再予研議後續解約事宜為妥」等
  語（見爭執事項、、），則被上訴人於前揭函文中不斷重
  申要求上訴人恢復原狀後，再研議後續解約事宜，足見被上訴
  人依101年5月1日前揭會議結論，確已決定不再按老街現況之1
  0-12米寬不等範圍施工，而係將按8米計畫道路重新規劃設計
  而再次發包，上訴人除應將已施作的排水溝及已開挖路面復原
  外，不再繼續施作其餘工程等情，否則被上訴人豈有一再要求
  上訴人恢復原狀而非要求其繼續施作系爭工程之理？又倘被上
  訴人非決定重新規劃設計再次發包，而係欲採系爭契約變更設
  計方式為之，則被上訴人豈有不斷重申要求上訴人恢復原狀後
  ，再研議後續解約事宜之理？堪認被上訴人依101年5月1日前
  揭會議之結論，應係要求上訴人除應將已施作的排水溝及已開
  挖路面復原外，不再繼續施作其餘工程，被上訴人前揭抗辯與
  101年5月1日前揭會議結論不符之處，尚不足採。
⑷揚昇公司於101年6月25日發函通知被上訴人謂：「水溝復原作
  業（溝蓋及回填部分）除○○路000至000號、○○路00000至000號
  及○○街000至○○路000號等，業因佔用私人土地問題目前無法施
  作尚未完成外，其餘區段均已於101年5月22日完成」等語（見
  不爭執事項）。因此，依101年5月1日前揭會議之結論，上訴
  人應將已施作的排水溝及已開挖路面復原部分，即揚昇公司前
  揭函文所指之水溝復原作業（溝蓋及回填部分）， 除因佔用
  私人土地問題目前無法施作尚未完成外，其餘區段均已於101
  年5月22日完成一節，應堪認定。
⑸被上訴人固抗辯其工務課官員紀孟呈知悉少數住戶於上訴人施
  工過程中對土地經界與上訴人之施工範圍存有爭議後，即主動
  居中協調，為保持施工進度避免影響沿線居民日常生活，一則
  指示上訴人針對多數無爭議之區段施工，有歷次公文為據(詳
  原審被證三、四、五、九)，另積極召開協調會議期能使系爭
  工程早日完工，免去沿線居民吸聞惡臭及鎮日塵土飛揚之苦，
  而此爭議處理方式亦詳見於系爭契約第21條爭議處理第1、3款
  是前該爭議處理方式(即針對已排除施工疑義及無爭議部分先
  行施工)早為上訴人所知悉，並已簽立系爭契約同意遵守之。
  上訴人未舉證證明何以系爭工程無法針對無爭議之區段先行施
  作，即放棄全數工程進度，亦未依被上訴人指示針對多數無爭
  議的區段先行施作，顯與系爭契約第20條第21款所稱被上訴人
  「不為」其行為之意旨相違等語。然查：
①101年5月1日前揭會議已作成系爭工程將按8米計畫道路重新規
  劃設計而再次發包，上訴人除應將已施作的排水溝及已開挖路
  面復原外，不再繼續施作其餘工程之結論，且上訴人應將已施
  作的排水溝及已開挖路面復原部分， 除因佔用私人土地問題
  目前無法施作尚未完成外，其餘區段均已於101年5月22日完成
  ，均如前述，則上訴人主張除爭議區段外，其餘均已恢復原狀
  一節，應為可採。
②被上訴人雖分別於101年4月23日發函上訴人表示：⒈系爭工程進
  度落後，施工期間雖有抗爭事件但未影響可施工部分，請上訴
  人提出趕工計畫（見原審卷一第172頁）。⒉抗爭路段外不影響
  施工部分及已協調完成部分，請上訴人加派工班儘速完成（見
  原審卷一第173頁）。復於101年4月26日發函上訴人表示：已
  排除施工疑義及抗爭不影響部分，請上訴人即刻施工（見原審
  卷一第174頁），然上開函文要求上訴人繼續施工之意，均係1
  01年5月1日前揭會議召開前所為之指示，與前揭會議決定重新
  規劃設計而再次發包，不再繼續施工之會議結論不符，被上訴
  人自無從引為其指示上訴人就其餘尚未施工區域，有繼續施工
  之依據。佐以，101年5月1日前揭會議之後，被上訴人即一再
  要求上訴人恢復原狀而非要求其繼續施作系爭工程，被上訴人
  復未能舉證證明其於101年5月1日前揭會議之後，已排除該佔
  用私人土地之問題而得以繼續施作，自難認 被上訴人已盡其
  提供系爭工程施作範圍之土地予上訴人施工之義務。
③從而，被上訴人依101年5月1日前揭會議結論，已決定不再按老
  街現況之10-12米寬不等範圍施工，而係將按8米計畫道路重新
  規劃設計而再次發包，上訴人除應將已施作的排水溝及已開挖
  路面復原外，不再繼續施作其餘工程，被上訴人並基此結論於
  101年5月8日召開系爭工程施工第八次會議指示上訴人恢復原
  狀，其後亦多次發文指示上訴人恢復原狀，嗣上訴人於101年5
  月22日已將可施作部分復原等情，均如前述，則被上訴人抗辯
  上訴人未舉證證明何以系爭工程無法針對無爭議之區段先行施
  作，即放棄全數工程進度，亦未依被上訴人指示針對多數無爭
  議的區段先行施作，顯與系爭契約第20條第21款所稱被上訴人
  「不為」其行為之意旨相違云云，自不足採。
⑹綜上，被上訴人負有提供系爭工程施作範圍之土地予上訴人施
  工之義務，但因被上訴人提供施工之土地為老街現況之10-12
  米寬不等範圍，與施工地點原為8米計畫道路不符，致系爭工
  程施工結果發生有占用居民土地施工之情形，經居民抗議並要
  求以8米計畫道路施作，且因民眾主張以8米計畫道路施作，其
  中管線遷移非變更設計能解決而需重新發包，因而，被上訴人
  決定不再按老街現況之10-12米寬不等範圍施工，而係將按8米
  計畫道路重新規劃設計而再次發包，上訴人除應將已施作的排
  水溝及已開挖路面復原外，不再繼續施作其餘工程等情，業如
  前述，堪認被上訴人顯已違反其所負應提供可施工之土地予上
  訴人施工之義務，且因被上訴人已決定重新規劃設計再次發包
  ，而非就系爭契約採變更設計方式為之，是被上訴人此項提供
  施工土地義務之違反，顯亦無法藉由履約期限延期方式補正，
  因此，上訴人於101年6月15日以存證信函催告被上訴人應於函
  到5日內提供可施工之土地予上訴人，被上訴人逾期未為提供
  土地之行為，嗣上訴人於101年6月25日再主張依系爭契約第20
  條第21款之約定，以存證信函向被上訴人為終止系爭契約之意
  思表示，自屬合法，是以，上訴人主張系爭契約第20條第21款
  約定終止系爭契約，為有理由。
㈡上訴人依系爭契約第14條第4款第3目之約定，請求被上訴人退
  還履約保證金600萬元，為有理由：
⒈按契約第14條第4款第3目前段：「因不可歸責於乙方之事由，
  致全部終止或解除本契約，或暫停履約逾_個月（未載明者，
  為6個月）者，履約保證金應提前發還」（見原審卷一第20頁
  ）。　
⒉承前所述，上訴人主張系爭契約第20條第21款約定終止系爭契
  約，既屬有據，且系爭契約之終止，亦非屬可歸責於上訴人之
  事由，則上訴人依系爭契約第14條第4款第3目之約定，請求被
  上訴人發還履約保證金600萬元，洵屬有據，應予准許。
㈢上訴人依系爭契約第20條第21款之約定，請求被上訴人賠償因
  無法施工所受損害計1,282萬4,133元，為無理由：
　本件因上訴人就已施作部分之工程款，經原審送請社團法人新
  北市土木技師公會（下稱土木技師公會）鑑定之結果（下稱系
  爭鑑定），認已施作部分之工程款合計為227萬4,523元，原審
  因而判決被上訴人應如數判決給付，兩造均未上訴而確定。因
  此，就上訴人已施作完成部分，兩造既已依系爭契約之約定進
  行結算，則其主張受有前揭結算以外之損失部分，自應負舉證
  之責。又上訴人因系爭工程採購之物品或取得之權利，並不當
  然使上訴人受有此部分費用支出之損害，蓋上訴人雖有費用之
  支出，但其同時亦取得對價之物品所有權或相關之權利，則在
  該等物品或權利移交被上訴人之前，尚難逕認上訴人受有此部
  分費用支出之損害。是就上訴人各項損害請求是否有據，分述
  如下：
⒈上訴人主張其受有鋼筋訂金之損失10萬5,000元部分，固據其提
  出上證9-1之同進鋼鐵股份有限公司買賣合約書及上證10-1之
  支票等為證（見本院卷二第60、109頁）。惟上訴人就已施作
  部分之工程款，系爭鑑定中之實際完成施作工程項目、數量及
  金額一覽表（下稱系爭一覽表）之項次9鋼筋部分，上訴人主
  張其完成之數量為17,990kg，土木技師公司鑑定數量為13,869
  kg，複價為33萬2,856元（見外放系爭鑑定報告書第24頁），
  是上訴人前揭鋼筋訂金10萬5,000元之支出部分，顯已納入系
  爭鑑定之範圍，上訴人再行重複主張此部分為其所受損失云云
  ，自不足採。
⒉上訴人主張其受有路燈工程訂金之損失50萬元部分，固據其提
  出上證9-2之忠安工程有限公司（下稱忠安公司）工程承攬合
  約書、及統一發票為證（見本院卷二第61-63、110頁）。惟查
  ：
⑴依上訴人與忠安公司於101年3月12日簽訂之承攬契約，其中第4
  條約定之施工內容，包括72組景觀造型燈具、67座B型熱浸鍍
  鋅螺絲及水泥基礎座在內，合計504萬0,905元（見本院卷二第
  61頁），忠安公司101年4月20日簽發之統一發票，其上所載品
  名為「○○路、○○路及○○街弄道路排水鋪面及景觀整建工程」、
  數量為「1式」、總計50萬元（見本院卷二第110頁），但上訴
  人並未舉證證明其確已支付該50萬元之款項予忠安公司。
⑵本件送請土木技師公會補充鑑定（下稱系爭補充鑑定），就上
  訴人是否有採購景觀燈具一事，鑑定結果經現場調查與根據函
  囑鑑定事項逐一分析雙方所提資料結果如下：(一)上訴人是否
  有採購景觀燈具？鑑定分析說明：根據材料供應商訂購單，其
  訂購金額為156萬7,965元(含稅)，供應商開立發票憑證47萬0,
  390元(含稅)(詳附件九)，研判上訴人有採購景觀燈具，惟鑑
  定現場調查無材料存放，且上訴人表示此品項為訂金給付，故
  分析與完成訂購交付使用尚無關係。(二)上開採購之物品、是
  否屬本件工程所訂作之特殊規格產品，而僅是用於系爭工程使
  用？鑑定分析說明：景觀燈具，景觀燈具於實務上多有燈座外
  型涉及形狀或尺寸特定設計而需特殊訂製，惟以本案僅為訂金
  給付，與完成訂購交付使用無關。(三)上開物品現存利益為何
  ？鑑定分析說明：上訴人僅支付訂金，且鑑定現場調查無材料
  存放，無現存利益等情（見外放系爭補充鑑定報告書第5、6、
  7頁）。另依系爭補充鑑定報告附件九之同暐企業有限公司（
  下稱同暐公司）101年4月2日客戶訂購單所示，上訴人係訂購
  包括72支景觀造型燈具、72座B型基礎在內，合計156萬7,965
  元，另同暐公司101年4月2日簽發之統一發票，其上所載品名
  為「訂金」、數量為「1式」、總計47萬0,390元。
⑶依上所述，就包括72組景觀造型燈具在內之品項，如上訴人確
  於101年3月12日向忠安公司採購，並支付50萬元之訂金予忠安
  公司，則上訴人豈有於101年4月2日再向同暐公司訂購包括72
  支景觀造型燈具在內之品項，而支付訂金47萬0,390元之理？
  因此，被上訴人既否認上訴人有支付此部分訂金，而上訴人復
  未能舉證明確有此部分訂金之支付，且其所舉前揭忠安公司工
  程承攬合約書、統一發票，及同暐公司客戶訂購單、統一發票
  等，復互有前揭矛盾之情形，是本院尚難依前揭證據形成上訴
  人有向忠安公司支付50萬元，或向同暐公司支付47萬0,390元
  之心證。故上訴人主張其所受此部分之損失云云，自不足採。
⒊上訴人主張其受有銲接鋼線網廠商求償72萬6,013元之損失部分
  ，固據其提出上證9-3大中鋼鐵股份有限公司（下稱大中公司
  ）函文、上證10-3之支票為證（見本院卷二第64、111頁）。
  惟查：　
⑴系爭鑑定之系爭一覽表之項次10熔接鋼線網、D＝6.5mm、10X10c
  m部分，上訴人主張其完成之數量為110㎡，土木技師公司鑑定
  數量為109㎡，複價為1萬7,876元（見外放系爭鑑定報告書第24
  頁）。是上訴人已採購而用於系爭工程之部分，顯已納入系爭
  鑑定之範圍。
⑵系爭補充鑑定就上訴人是否有採購熔接鋼線網D＝6.5mm，10cmX1
  0cm一事，鑑定結果經現場調查與根據函囑鑑定事項逐一分析
  雙方所提資料結果如下：(一)上訴人是否有採購熔接鋼線網D＝
  6.5mm，10cmX10cm之物品？鑑定分析說明：1.根據材料供應商
  開立發票憑證及上訴人估驗計價2萬1,017元(含稅)(詳附件五)
  研判上訴人有採購熔接鋼線網。惟鑑定現場已無存放。2.另材
  料供應商函文資料顯示訂購數量3490.2㎡，價格509,395元(含
  稅)，除材料費用另有倉儲費、管理費營業損失等與訂購品項
  無關之費用。再因該費用無支票兌現證明，研判無給付事實等
  情（見外放系爭補充鑑定報告書第3頁）。又上證10-3之支票
  並未兌現一節，為上訴人所自認（見本院卷二第156頁背面）
  。
⑶依上所述，就熔接鋼線網、D＝6.5mm、10X10cm部分，上訴人已
  採購而用於系爭工程之部分，已納入系爭鑑定之範圍，至其餘
  部分，上訴人既未舉證證明其有支付其餘部分款項，經土木技
  師公會派員現場查看之結果，亦無任何存放之該項物品，是上
  訴人主張其所受此部分之損失云云，自不足採。　
⒋上訴人主張其受有HDPE管廠商求償256萬4,362元之損失部分，
  固據其提出上證9-4建化國際股份有限公司（下稱建化公司）
  函文、上證10-4之支票為證（見本院卷二第65、112頁）。惟
  查：
⑴系爭補充鑑定就上訴人是否有採購HDPE4”X4D纜線管一事，鑑定
  結果經現場調查與根據函囑鑑定事項逐一分析雙方所提資料結
  果如下：(一)上訴人是否有採購HDPE4”X4D纜線管之物品？鑑
  定分析說明：1.根據訂購合約顯示訂購價格211萬0,055元(含
  稅)及材料供應商開立發票憑證上訴人估驗計價(詳附件八)，
  研判上訴人有採購HDPE纜線管。經現場調查HDPE纜線管與設計
  圖說相符，共15套(每套長度100公尺)，比對材料供應商請款
  數量相符。2.材料供應商開立發票憑證顯示有63萬3,017元(含
  稅)及10萬6,281元(含稅)兩筆，經分析63萬3,017元為訂金(21
  10055*30%= 633017)，而10萬6,281元為前述已完成採購交付
  ，扣除訂金後之費用。其完成採購金額應為15萬1,830元(1062
  81/70%＝151830)。基上分析訂金則尚有48萬1,187元(含稅)(63
  3017-151830＝481187)。3.上訴人檢送支票憑證金256萬4,362
  元，除原合約材料費用(無扣除前述已完成採購15萬1,830元)
  另有倉儲費、管理費、搬運費等與訂購品項無關費用。再因該
  費用無支票兌現證明，研判無給付事實。(二)上開採購之物品
  、是否屬本件工程所訂作之特殊規格產品，而僅是用於系爭工
  程使用？鑑定分析說明：HDPE4”X4D纜線管為實務上常用材料
  與規格非需訂作之規格產品。(三)上開物品現存利益為何？鑑
  定分析說明：現場調查HDPE纜線管與設計圖說相符，共15套。
  由材料供應商開立發票憑證顯示有63萬3,017元(含稅)及10萬6
  ,281(含稅)兩筆，經分析63萬3,017元為訂金(2110055*30%= 6
  33017)，而10萬6,281元為前述已完成採購交付，扣除訂金後
  之費用。其完成採購金額應為15萬1,830元(106281/70%＝15183
  0)。故現存利益為15萬1,830元，訂金尚有48萬1,187元(含稅)
  (633017-151830＝481187)與完成訂購交付使用尚無相關等情（
  見外放系爭補充鑑定報告書第4、5、6、7頁）。
⑵按系爭契約第20條第18款約定：「乙方依契約規定通知甲方終
  止或解除部分或全部契約後，應即將該部分工程停工，負責遣
  散工人，撤離機具設備，並將已獲得支付費用之所有物品移交
  甲方使用；對於已施作完成之工作項目及數量，應會同監造單
  位辦理結算，並拍照存證。乙方應依監造單位之指示，負責實
  施維護人員、財產或工程安全之工作，至甲方接管為止，其所
  須增加之必要費用，由甲方負擔。甲方應儘快依結算結果付款
  ；如無第14條第4款情形，應發還保證金」（見原審卷一第22
  頁背面）。是依上開約定，上訴人終止系爭契約後，自應將已
  支付費用之所有物品移交被上訴人使用，並會同監造單位辦理
  結算。查HDPE4”X4D纜線管為實務上常用材料與規格非需訂作
  之規格產品，已如前述，因此，上訴人因系爭工程所採購而已
  支付費用取得之HDPE4”X4D纜線管，於系爭契約終止後，如須
  與被上訴人進行結算，自應將該等物品移交被上訴人，並進行
  結算，上訴人如未移交，而擁有該等物品之所有權，因該等物
  品非因系爭工程所訂作之產品，自難認上訴人受有此部分之損
  失。準此，系爭補充鑑定之現場調查HDPE纜線管與設計圖說相
  符，共15套，其完成採購金額為15萬1,830元部分，因其現存
  利益為15萬1,830元，上訴人既未將之移交被上訴人，自難認
  其有此部分之損失。
⑶另上證10-4之支票並未兌現一節，為上訴人所自認（見本院卷
  二第156頁背面），核與系爭補充鑑定前述：上訴人檢送支票
  憑證金256萬4,362元，除原合約材料費用(無扣除前述已完成
  採購15萬1,830元)另有倉儲費、管理費、搬運費等與訂購品項
  無關費用。再因該費用無支票兌現證明，研判無給付事實等情
  相符，則上訴人既未舉證證明其有支付此部分款項，其主張受
  有此部分之損失云云，自不足採。　
⒌上訴人主張其受有測量費用之損失65萬部分，固據其提出上證9
  -5華宬工程行統一發票為證（見本院卷二第66頁）。惟查，被
  上訴人已否認系爭發票之真正，而上訴人就系爭發票為真正、
  該費用係屬系爭工程之必要費用、其已支付此項費用予華宬工
  程行等各項事實，均未舉證以實其說，是其主張受有此部分之
  損失云云，自不足採。　
⒍上訴人主張其受營建工程剩餘土石方求償之損失190萬3,628元
  部分，固據其提出上證9-6之晉偉工程股份有限公司（下稱晉
  偉公司)統一發票為證（見本院卷二第67頁）。惟查：
⑴系爭鑑定之系爭一覽表之項次3剩餘土石方處理（承商自覓合法
  收容場所）部分，上訴人主張其完成之數量為372m3，土木技
  師公司鑑定數量為372m3，複價為15萬1,404元（見外放系爭鑑
  定報告書第124頁）。是上訴人已採購而用於系爭工程之部分
  ，顯已納入系爭鑑定之範圍。
⑵晉偉公司函覆原審謂：上訴人因承攬系爭工程之土方工程確實
  已支付數量為8,277m3之土方工程處理費1,30萬3,628元等情，
  有該公司102年12月31日晉業字第10212310257號函暨檢附之統
  一發票及支票等可參（見原審卷二第178-181頁）。查上開8,2
  77m3之土方數量，為系爭工程之全部剩餘土石方之數量，有系
  爭工程之剩餘土石方處理計畫書可參（見原審卷一第60-85頁
  ）。
⑶從而，上訴人支出數量為8,277m3之土方工程處理費1,30萬3,62
  8元，應係系爭工程之支出一節，應堪認定。惟扣除已納入系
  爭鑑定範圍而計價之部分外，上訴人於系爭契約終止後，並未
  依系爭契約第20條第18款之約定，將其對晉偉公司有關其餘土
  方處理之權利，移交被上訴人，且上訴人未舉證證明其對晉偉
  公司之前揭權利，已無法再另為行使，或無法與之結算而取回
  已付款項等事實，尚難認僅以其支付晉偉公司之款項，即認其
  有此部分之損失。故上訴人主張其受營建工程剩餘土石方求償
  之損失190萬3,628元，自不足採。
⒎上訴人主張其受有工務所租金之損失3萬6,000元部分，固據其
  提出上證9-7之房屋租賃契約、上證10-5之支票為證（見本院
  卷二第68-71、113頁）。惟查，被上訴人已否認系爭房屋租賃
  契約之真正，而上訴人就系爭房屋租賃為真正、該費用係屬系
  爭工程之必要費用等各項事實，均未舉證以實其說，是其主張
  受有此部分之損失云云，自不足採。　
⒏上訴人主張其受有土地租金之損失5萬部分，固據其提出上證9-
  8之土地租賃契約、上證10-6之應付票據簽收回條及支票為證
  （見本院卷二第72-71、114頁）。惟查，被上訴人已否認系爭
  土地租賃契約之真正，而上訴人就系爭土地租賃為真正、該費
  用係屬系爭工程之必要費用等各項事實，均未舉證以實其說，
  是其主張受有此部分之損失云云，自不足採。　　
⒐上訴人主張其受有鋼鈑租賃費用之損失95萬0,910元部分，固據
  其提出上證9-9陸欣交通貨運有限公司（下稱陸欣公司)統一發
  票、鐵板租借憑單及上證10-7之支票等為證（見本院卷二第73
  -76、115頁）。惟查，被上訴人已否認系爭統一發票及鐵板租
  借憑單之真正，而上訴人就系爭統一發票及鐵板租借憑單為真
  正、該費用係屬系爭工程之必要費用等各項事實，均未舉證以
  實其說，且4紙統一發票之金額合計僅為17萬2,841元（見本院
  卷二第73-74頁），但上訴人簽發予陸欣公司之金額竟高達95
  萬0,910元（見本院卷二第115頁），兩者顯不相符，是本院尚
  難依前揭資料形成上訴人有此部分損失之心證。故上訴人主張
  其所受此部分之損失云云，自不足採。
⒑上訴人主張其受有施工中遭遇阻礙求償之損失58萬2,000元部分
  ，固據其提出上證9-10自行製作之計價單為證（見本院卷二第
  77頁）。惟查，被上訴人已否認上訴人有此部分費用之支出，
  而上訴人復未能舉證證明其有支出此部分之費用，是本院尚難
  依上訴人自行製作之計價單形成上訴人有此部分損失之心證。
  故上訴人主張其所受此部分之損失云云，自不足採。
⒒上訴人主張其受有巡視費用求償之損失127萬5,000部分，固據
  其提出上證9-11自行製作之計價單及照片為證（見本院卷二第
  78-79頁）。惟查，被上訴人已否認上訴人有此部分費用之支
  出，而上訴人復未能舉證證明其有支出此部分之費用，是本院
  尚難依上訴人自行製作之計價單及照片，形成上訴人有此部分
  損失之心證。故上訴人主張其所受此部分之損失云云，自不足
  採。
⒓上訴人主張其受有柔性告示牌之損失28萬7,500元部分，固據其
  提出上證9-12自行製作之計價單及上證10-8支票等為證（見本
  院卷二第80、116頁）。惟查，被上訴人已否認上訴人有此部
  分費用之支出，而依上訴人簽發指名政勝企業有限公司之支票
  ，並不足證明此項款即為上訴人有關柔性告示牌費用之支出，
  此外，上訴人復未能舉證證明其有支出此部分之費用，是本院
  尚難依上訴人自行製作之計價單及照片，形成上訴人有此部分
  損失之心證。故上訴人主張其所受此部分之損失云云，自不足
  採。
⒔上訴人主張其受有B型熱浸鍍鋅螺絲及水泥基礎座訂金之損失47
  萬0,390元部分，固據其提出上證9-13同暐公司之統一發票為
  證（見本院卷二第81頁）。惟查：
⑴依上訴人與忠安公司於101年3月12日簽訂之承攬契約，其中第4
  條約定之施工內容，包括72組景觀造型燈具、67座B型熱浸鍍
  鋅螺絲及水泥基礎座在內，合計504萬0,905元（見本院卷二第
  61頁），忠安公司101年4月20日簽發之統一發票，其上所載品
  名為「○○路、○○路及○○街弄道路排水鋪面及景觀整建工程」、
  數量為「1式」、總計50萬元（見本院卷二第110頁），但上訴
  人並未舉證證明其確已支付該50萬元之款項予忠安公司。
⑵系爭補充鑑定就上訴人是否有採購景觀燈具一事，鑑定結果經
  現場調查與根據函囑鑑定事項逐一分析雙方所提資料結果如下
  ：(一)上訴人是否有採購景觀燈具？鑑定分析說明：根據材料
  供應商訂購單，其訂購金額為156萬7,965元(含稅)，供應商開
  立發票憑證47萬0,390元(含稅)(詳附件九)，研判上訴人有採
  購景觀燈具，惟鑑定現場調查無材料存放，且上訴人表示此品
  項為訂金給付，故分析與完成訂購交付使用尚無關係。(二)上
  開採購之物品、是否屬本件工程所訂作之特殊規格產品，而僅
  是用於系爭工程使用？鑑定分析說明：景觀燈具，景觀燈具於
  實務上多有燈座外型涉及形狀或尺寸特定設計而需特殊訂製，
  惟以本案僅為訂金給付，與完成訂購交付使用無關。(三)上開
  物品現存利益為何？鑑定分析說明：上訴人僅支付訂金，且鑑
  定現場調查無材料存放，無現存利益等情（見外放系爭補充鑑
  定報告書第5、6、7頁）。另依系爭補充鑑定報告附件九之同
  暐公司101年4月2日客戶訂購單所示，上訴人係訂購包括72支
  景觀造型燈具、72座B型基礎在內，合計156萬7,965元，另同
  暐公司101年4月2日簽發之統一發票，其上所載品名為「訂金
  」、數量為「1式」、總計47萬0,390元。
⑶依上所述，就包括B型熱浸鍍鋅螺絲及水泥基礎座在內之品項，
  如上訴人確於101年3月12日向忠安公司採購，並支付50萬元之
  訂金予忠安公司，則上訴人豈有於101年4月2日再向同暐公司
  訂購包括72組B型熱浸鍍鋅螺絲及水泥基礎座在內之品項，而
  支付訂金47萬0,390元之理？因此，被上訴人既否認上訴人有
  支付此部分訂金，而上訴人復未能舉證明確有此部分訂金之支
  付，且其所舉前揭忠安公司工程承攬合約書、統一發票，及同
  暐公司客戶訂購單、統一發票等，復互有前揭矛盾之情形，是
  本院尚難依前揭證據形成上訴人有向忠安公司支付50萬元，或
  向同暐公司支付47萬0,390元之心證。故上訴人主張其所受此
  部分之損失云云，自不足採。　
⒕上訴人主張其受有大手孔蓋及蓋座求償之損失39萬9,873.6元部
  分，固據其提出上證9-14上展金屬工業股份有限公司（下稱上
  展公司）之存證信函及上證10-9支票等為證（見本院卷二第82
  -83、117頁）。惟查，被上訴人已否認上訴人有此部分費用之
  支出，而上證10-9之支票並未兌現一節，為上訴人所自認（見
  本院卷二第156頁背面），是依上訴人簽發指名上展公司公司
  之支票，並不足證明上訴人有此部分費用之支出，此外，上訴
  人復未能舉證證明其有支出此部分之費用，是本院尚難依前揭
  資料形成上訴人有此部分損失之心證。故上訴人主張其所受此
  部分之損失云云，自不足採。
⒖上訴人主張其受有RCP涵管(D=400mm)之損失3萬3,844元部分，
  固據其提出上證9-15杰明股份有限公司（下稱杰明公司）之統
  一發票及照片等為證（見本院卷二第84-85頁）。惟查，上訴
  人縱有採購RCP涵管(D=400mm)支出費用3萬3,844元，但上訴人
  終止系爭契約後，未依按系爭契約第20條第18款之約定，將已
  支付費用之RCP涵管(D=400mm)移交被上訴人，而進行結算，自
  難認其有此部分之損失。是其主張所受此部分之損失云云，自
  不足採。　
⒗上訴人主張其受有D型手孔(車道)之損失6萬3,000元部分，固據
  其提出上證9-15杰明股份有限公司（下稱杰明公司）之統一發
  票及照片等為證（見本院卷二第84-86頁）。惟查：
⑴系爭補充鑑定就上訴人是否有採購D型手孔一事，鑑定結果經現
  場調查與根據函囑鑑定事項逐一分析雙方所提資料結果如下：
  (一)上訴人是否有採購D型手孔之物品？鑑定分析說明：1.根
  據訂購合約及材料供應商開立發票憑證及上訴人估驗計價(詳
  附件七)，研判上訴人有採購D型手孔。經現場調查D型手孔金
  額為6萬3,000元(含稅)。2.另訂購合約書顯示上訴人訂購數量
  70座，價格29萬4,000元(含稅)。因無支票兌現證明，研判該
  費用無給付。(二)上開採購之物品、是否屬本件工程所定做之
  特殊規格產品，而僅是用於系爭工程使用？鑑定分析說明：D
  型人孔為寬頻管道實務上常用材料與規格非需定作之規格產品
  。(三)上開物品現存利益為何？鑑定分析說明：現場調查D型
  手孔尺寸與設計圖說相符共15座，由發票憑證顯示已完成採購
  D型手孔金額為6萬3,000元(含稅)。故現存利益為6萬3,000元
  等情（見外放系爭補充鑑定報告書第4、6、7頁）。　
⑵上訴人終止系爭契約後，未依系爭契約第20條第18款之約定，
　應將D型手孔移交被上訴人，並進行結算，上訴人仍擁有該等
  物品之所有權，因該等物品非因系爭工程所訂作之產品，自難
  認上訴人受有此部分之損失。準此，系爭補充鑑定之現場調查
  D型手孔尺寸與設計圖說相符共15座，由發票憑證顯示已完成
  採購D型手孔金額為6萬3,000元(含稅)，現存利益為6萬3,000
  元，上訴人既未將之移交被上訴人，自難認其有此部分之損失
  。其主張受有此部分之損失云云，自不足採。　　
⒘上訴人主張其受有林口區公所專用警示帶之損失2萬5,108元部
  分，固據其提出上證9-16聯陞膠業有限公司（下稱聯陞公司）
  之統一發票為證（見本院卷二第87頁）。惟查，被上訴人已否
  認系爭發票之真正，而上訴人就系爭發票為真正、該費用係屬
  系爭工程之必要費用、其已支付此項費用予聯陞公司等各項事
  實，均未舉證以實其說，是其主張受有此部分之損失云云，自
  不足採。　
⒙上訴人主張其受有鍍鋅格柵之損失136萬2,542元部分，固據其
  提出上證9-17泰源鋼架有限公司（下稱泰源公司）之統一發票
  及上證10-10支票為證（見本院卷二第89、118頁）。惟查：
⑴系爭補充鑑定就上訴人是否有採購鍍鋅格柵一事，鑑定結果經
  現場調查與根據函囑鑑定事項逐一分析雙方所提資料結果如下
  ：(一)上訴人是否有採購鍍鋅格柵之物品？鑑定分析說明：1.
  根據材料供應商估價單(經上訴人簽認)100萬3,950元(含稅)研
  判上訴人有採購鍍鋅格柵，為鍍鋅格柵及鍍鋅格柵版雖有現場
  存放，惟因版材上印有北市公務字樣，因此研判非供本案使用
  之材料，研判尚無完成材料採購與交付。2.材料供應商開立發
  票憑證及上訴人估驗計價30萬0,000元(含稅)(詳附件六)屬訂
  金性質，與完成訂購交付使用尚無相關。(二)上開採購之物品
  、是否屬本件工程所訂作之特殊規格產品，而僅是用於系爭工
  程使用？鑑定分析說明：鍍鋅格柵設計尺寸為實務上常用材料
  與規格，惟若板材印有特定公務機關字樣時，即無法通用。(
  三)上開物品現存利益為何？鑑定分析說明：上訴人支付30萬0
  ,000元(含稅)(詳附件六)屬訂金性質，與完成訂購交付使用尚
  無相關，且鑑定現場調查無材料存放等情（見外放系爭補充鑑
  定報告書第3、6頁）。　
⑵是依系爭補充鑑定可知，鍍鋅格柵設計尺寸為實務上常用材料
  與規格，除板材印有特定公務機關字樣外，並非無法通用，而
  現場並無專供系爭工程使用之鍍鋅格柵，因此，縱認上訴人有
  採購鍍鋅格柵而支出30萬元之訂金，但其既未將之專用於系爭
  工程，且上訴人終止系爭契約後，未依系爭契約第20條第18款
  之約定，應將鍍鋅格柵之權利移交被上訴人，並進行結算，自
  難認上訴人受有此部分之損失。故其主張受有此部分之損失云
  云，自不足採。　　　
⒚上訴人主張其受有甲.陸-包商工地管理費,利潤及工程雜項費用
  (500萬*10%,500-2500萬*8%,2500萬-1億7*%)之損失83萬8,962
  元部分，固據其提出上證10-11詳細價目表為證（見本院卷二
  第119-123頁）。惟查：
⑴按系爭契約第18條第11款前段約定：「因可歸責於乙方之事由
  ，致甲方遭受損害者，乙方應負賠償責任，另無需對『所失利
  益』負賠償責任；甲方應負之賠償責任，亦不包含乙方所失利
  益」（見原審卷一第21頁背面）。是依上開約定，兩造就應負
  賠償責任之一方，已特約免除其就「所失利益」之賠償責任，
  應可認定。
⑵查系爭契約既已特約免除被上訴人就上訴人所失利益之賠償責
  任，則上訴人請求被上訴人賠償其所受之利潤損失，自屬無據
  。此外，上訴人亦未舉證證明其受有包商工地管理費及工程雜
  項費用之損失，故上訴人主張其受有此部分之損失83萬8,962
  元，自不足採。
綜上所述，上訴人依系爭契約第14條第4款第3目之約定，請求
  被上訴人給付上訴人600萬元，及自起訴狀繕本送達翌日即102
  年5月25日（見原審卷一第146頁）起，至清償日止，按週年利
  率5%計算之利息，核屬有據，應予准許；至逾此範圍之請求，
  為無理由，應予駁回；上訴人敗訴部分，其假執行之聲請亦失
  所依據，應併予駁回。從而原審就上開應准許部分，為上訴人
  敗訴之判決，尚有未洽，上訴論旨指摘原判決此部分不當，求
  予廢棄改判，為有理由，爰由本院廢棄改判如主文第二項所示
  。至於上訴人之請求不應准許部分（除確定部分外），原審為
  上訴人敗訴之判決，並駁回其假執行之聲請，理由雖有不同，
  結論則無二致，原判決此部分仍應予以維持，上訴意旨指摘原
  判決此部分不當，求予廢棄改判，為無理由，應駁回此部分之
  上訴。又上訴人勝訴部分，兩造均陳明願供擔保宣告准免假執
  行，經核均無不合，爰分別酌定相當擔保金額准許之。
本件事證已臻明確，兩造其餘之攻擊或防禦方法及所用之證據
  ，經本院斟酌後，認為均不足以影響本判決之結果，爰不逐一
  論列，附此敘明。
據上論結，本件上訴為一部有理由、一部無理由，依民事訴訟
  法第450條、第449條第2項、第79條、第463條、第390條第2項
  、第392條第2項，判決如主文。　
中　　華　　民　　國　　110 　年　　9 　　月　　28　　日
                  工程法庭
                        審判長法  官  李慈惠
                              法  官  趙雪瑛
                              法  官  謝永昌
正本係照原本作成。
如不服本判決，應於收受送達後20日內向本院提出上訴書狀，其
未表明上訴理由者，應於提出上訴後20日內向本院補提理由書狀
（均須按他造當事人之人數附繕本）上訴時應提出委任律師或具
有律師資格之人之委任狀；委任有律師資格者，另應附具律師資
格證書及釋明委任人與受任人有民事訴訟法第466條之1第1項但
書或第2項所定關係之釋明文書影本。如委任律師提起上訴者，
應一併繳納上訴審裁判費。
中　　華　　民　　國　　110 　年　　9 　　月　　28　　日
　　　　　　　　　　　　　    書記官  王增華　　　　　　　　　　　　　

　　　　　　　　　　　　　　
附表：　　　　　　　　　　　　　　
項次 項目 請求金額 證物 備註 1 鋼筋訂金 105,000 上證9-1 上訴人就此部已以支票給付款項予同進公司，詳參上證10-1。 2 路燈工程訂金 500,000 上證9-2 上訴人就此部份已給付款項予忠安公司，有經忠安公司用印之收據為證，（上證10-2），足認上訴人確因系爭工程無法順利完工，受有損害。 3 銲接鋼線網廠商求償 726,013 上證9-3 上訴人就此部已以支票給付款項予大中公司，詳參上證10-3。 4 HDPE管廠商求償 2,564,362 上證9-4 上訴人就此部已以支票給付款項予建化公司，詳參上證10-4。 5 測量費用 650,000 上證9-5 上訴人就此部份已提出上證9-5（即經華宬工程行用印之收據），足認上訴人確因系爭工程無法順利完工，受有損害。 6 營建工程剩餘土石方求償 1,903,628 上證9-6 上訴人就其中130萬3628元部份已提出上證9-6（即經晉偉公司用印之收據），該公司並已於原審卷第178-181頁函覆說明上訴人確有支付土方工程處理費，足認上訴人確因系爭工程無法順利完工，受有損害。 7 工務所租金 36,000 上證9-7 上訴人就此部已以支票給付款項予陳國銘，詳參上證10-5。 8 土地租金 50,000 上證9-8 上訴人就此部已以支票給付款項予張煥榮，詳參上證10-6。 9 鋼鈑租賃費用 950,910 上證9-9 上訴人就此部已以支票給付款項予陸欣公司，詳參上證10-7。 10 施工中遭遇 阻礙求償 582,000 上證9-10 上訴人已以現金支付。 11 巡視費用求償 1,275,000 上證9-11 上訴人已以現金支付。 12 柔性告示牌 287,500 上證9-12 上訴人就此部已以支票給付款項予政勝公司，詳參上證10-8。 13 B型熱浸鍍鋅螺絲及水泥基礎座訂金 470,390 上證9-13 上訴人就此部份已提出上證9-13（即經同暐公司用印之收據），足認上訴人確因系爭工程無法順利完工，受有損害。 14 大手孔蓋 及蓋座求償 399,873.6 上證9-14 上訴人就此部已以支票給付款項予上展公司，詳參上證10-9。 15 RCP涵管(D=400mm) 33,844 上證9-15 上訴人就此部份已提出上證9-15（即經杰明公司用印之收據），足認上訴人確因系爭工程無法順利完工，受有損害。 16 D型手孔 (車道) 63,000 上證9-15  17 林口區公所專用警示帶 25,108 上證9-16 上訴人就此部份已提出上證9-16（即經聯陞公司用印之收據），足認上訴人確因系爭工程無法順利完工，受有損害。 18 鍍鋅格柵 1,362,542 上證9-17 上訴人就此部已以支票給付款項予泰源公司，詳參上證10-10。 19 甲.陸-包商工地管理費,利潤及工程雜項費用(500萬*10%,000-0000萬*8%,2500萬-1億7*%) 838,962 　 依據系爭契約附件「詳細價目表」第陸條規定辦理（詳參上證10-11）。